【裁判字號】    98,交聲,129
【裁判日期】    980618
【裁判案由】    違反道路交通管理處罰條例聲明異議
【裁判全文】
臺灣新竹地方法院交通事件裁定         98年度交聲字第129號
移送機關    交通部公路總局新竹區監理所
異  議  人
即受處分人  甲○○
上列異議人即受處分人因違反道路交通管理處罰條例案件，對於
交通部公路總局新竹區監理所於中華民國98年2 月10日竹監自字
第裁50-B00000000號裁決書違反道路交通管理事件裁決處分聲明
異議，本院裁定如下：
    主  文
原處分撤銷。
甲○○汽車駕駛人，駕駛汽車經測試檢定酒精濃度超過規定標準
，應接受道路交通安全講習。
    理  由
一、原處分意旨略以：異議人即受處分人甲○○於民國97年12月
    15日凌晨1 時10分許，駕駛車牌號碼3088-TU 號自小客車，
    行經新竹縣竹東鎮○○路○ 段快速道路口，為警攔檢查獲，
    並經測試異議人之呼氣酒精濃度測定值已達每公升0.85毫克
    ，業已超出規定標準，遂以異議人酒後駕車為由，依違反道
    路交通管理處罰條例第35條第1 項第1 款之規定掣單舉發，
    原處分機關認異議人確有前述行為，乃依道路交通管理處罰
    條例第35條第1 項第1 款（原處分漏載同條例第24條第1 項
    第2 款）規定，裁處異議人罰鍰新臺幣（下同）49,500元，
    吊扣駕駛執照12個月，並施以道路交通安全講習等語。
二、異議意旨略以：異議人於97年12月14日，因與友人聚餐，在
    新竹縣竹東鎮二重埔友人住處，飲用了啤酒約5 罐，並於97
    年12月15日凌晨，駕駛車牌號碼3088-TU 號自小客車，欲返
    還住處時，途經新竹縣竹東鎮○○路○ 段，經警方攔查，經
    呼氣酒精濃度測試值為每公升0.85毫克，經臺灣新竹地方法
    院以97年度竹東交簡字第248 號判處罰金60,000元確定，然
    受處分人於上述時、地所違規行為，係駕駛自用小客車之行
    為，如果要吊扣駕照，也應該吊扣小客車級之駕駛執照且就
    刑事公共危險部分業已分期繳交罰金執行完畢，又受處分人
    於犯行後，對行為深感悔意，現在經濟不景氣，實在難以謀
    生，且昔日全家生活家計負擔所需，全依受處分人駕駛職業
    大客車收入，希望不要吊扣職業大貨車駕駛執照，予以維持
    家計，故為此聲明異議等語。
三、按服用毒品、麻醉藥品、酒類或其他相類之物，不能安全駕
    駛動力交通工具而駕駛者，處1 年以下有期徒刑、拘役或科
    或併科150,000 元以下罰金，刑法第185 條之3 定有明文。
    次按汽車駕駛人，駕駛汽車經測試檢定有酒精濃度超過規定
    標準情形者，處15,000元以上60,000元以下罰鍰，並當場移
    置保管該汽車及吊扣其駕駛執照1 年；因而肇事致人受傷者
    ，並吊扣其駕駛執照2 年；致人重傷或死亡者，吊銷其駕駛
    執照，並不得再考領；汽車駕駛人有前項之情形，同時違反
    刑事法律者，經移置保管汽車之領回，不受第85條之2 第2
    項，應同時檢附繳納罰鍰收據之限制；前項汽車駕駛人，經
    裁判確定處以罰金低於第92條第3 項所訂最低罰鍰基準規定
    者（即違反道路交通管理事件統一裁罰基準及處理細則），
    應依本條例裁決繳納不足最低罰鍰之部分；汽車駕駛人，有
    第35條第1 項規定之情形，應接受道路交通安全講習，此為
    道路交通管理處罰條例第35條第1 項第1 款、第7 項、第8
    項、第24條第1 項第2 款所明定。
四、經查：
  (一)本件異議人甲○○於97年12月15日凌晨1 時10分許，駕駛其
    所有車牌號碼3088-TU 號自小客車，行經新竹縣竹東鎮○○
    路○ 段快速道路口，經警測得其吐氣所含酒精濃度為每公升
    0.85毫克，另其所涉公共危險案件，業經本院以98年度竹東
    交簡字第248 號判決，判處罰金60,000元確定，於98年4 月
    2 日執行完畢等情，業據異議人陳述明確，復有新竹縣警察
    局竹縣警交字第E00000000 號舉發違反道路交通管理事件通
    知單、前開判決書、臺灣新竹地方法院檢察署辦理分期繳納
    罰金執行案件繳納表、臺灣新竹地方法院檢察署自行繳納款
    項統一收據、臺灣高等法院被告前案紀錄表在卷可稽，足認
    異議人於上述時、地確有酒後駕車之情，並經刑事法律處罰
    在案無訛。
  (二)按「一行為同時觸犯刑事法律及違反行政法上義務規定者，
    依刑事法律處罰之，但其行為應處以其他種類行政罰或得沒
    入之物而未經法院宣告沒收者，亦得裁處之；前項行為如經
    不起訴處分或為無罪、免訴、不受理、不付審理之裁判確定
    者，得依違反行政法上義務規定裁處之」，行政罰法第26條
    定有明文。此即所謂一事不二罰原則，探究其立法目的，無
    非以一行為同時觸犯刑事法律及違反行政法上義務規定時，
    由於刑罰（包括自由刑、罰金刑）與行政罰（罰鍰）同屬對
    不法行為之制裁，而刑罰之懲罰作用較強，依刑事法律處罰
    即足資警惕，實無一事二罰再處行政罰之必要，且刑事法律
    處罰，由法院依法定程序為之，較符合正當法律秩序，應予
    優先適用，但罰鍰以外之沒入或其他種類行政罰（指裁罰性
    之不利處分，包括限制、剝奪或消滅資格、權利之吊扣、吊
    銷證照處分），因兼具維護公共秩序之作用，為達行政目的
    ，行政機關仍得併予裁處。查異議人因上開酒後駕車行為涉
    犯刑法第185 條之3 之服用酒類不能安全駕駛動力交通工具
    而駕駛罪，經警方報請臺灣新竹地方法院檢察署檢察官偵查
    後以97年度速偵字第2796號聲請簡易判決處刑，業經本院以
    98年度竹東交簡字第248 號判決判處罰金60,000元，如易服
    勞役以1,000 元折算1 日確定，且異議人並已繳納罰金完畢
    等情，業如上述，則異議人之酒後駕駛行為既同時觸犯刑法
    第185 條之3 之罪及違反道路交通管理處罰條例第35條第1
    項第1 款之規定，罰鍰部分應依刑事法律處罰即可，自無再
    依道路交通管理處罰條例裁處之必要，是原處分機關對異議
    人裁處罰鍰49,500元部分，顯與行政罰法第26條之規定意旨
    有違，此一部分之裁罰，顯有未當，無可維持。
  (三)次按道路交通管理處罰條例第68條業於94年12月14日修正，
    並自95年3 月1 日施行，修正前之道路交通管理處罰條例第
    68條規定：「汽車駕駛人，因違反本條例及道路交通安全規
    則之規定，受吊扣或吊銷駕駛執照處分時，吊扣或吊銷其持
    有各級車類之駕駛執照」，其立法意旨在於違規行為對道路
    交通秩序之維持及道路交通安全已生較大之影響，故規定吊
    扣或吊銷其持有各級車類之駕駛執照，以限制其繼續駕車行
    駛道路之權利，其係屬駕駛行為之限制，並不因所持駕駛執
    照種類不同而有所差異。而修正後之道路交通管理處罰條例
    第68條規定：「汽車駕駛人，因違反本條例及道路交通安全
    規則之規定，受吊銷駕駛執照處分時，吊銷其持有各級車類
    之駕駛執照」，其立法理由略以：「原條文將違法或違規駕
    駛人所持有各級車類之駕駛執照一併吊扣或吊銷，失之過酷
    ，影響人民工作及生活甚鉅，爰修正之」等語。故依修正後
    道路交通管理處罰條例第68條之規定觀之，受吊扣駕駛執照
    處分，不再吊扣其持有各級車類之駕駛執照，僅於受吊銷駕
    駛執照處分時，始吊銷其持有各級車類之駕駛執照，而限縮
    修正前條文之適用範圍，即受吊扣駕駛執照處分，不在本條
    規定適用之列。是依上開規定受吊銷駕照處分者，仍維持吊
    銷其持有各級車類之駕駛執照，至於受吊扣駕照處分者，則
    僅吊扣其違法或違規當時所駕駛車輛之駕駛執照，不再吊扣
    其持有各級車類之駕駛執照，其理甚明。是本件異議人於違
    規時領有大貨車職業駕駛執照而具有駕駛小型車之資格，其
    駕駛小型車違規，依法所受之處分應為限制其駕駛小型車之
    權利，而非限制異議人駕駛大貨車之權利，原處分機關無視
    現行道路交通管理處罰條例第68條之修法意旨，仍依該條修
    正前之規定吊扣異議人大貨車職業駕駛執照，顯已逾越現行
    道路交通管理處罰條例第68條之規範意涵及範圍，與依法行
    政原則有違。
五、綜上所述，原處分關於(1)裁處罰鍰部分，因該同一違規行為
    另經本院判處罰金60,000元，且異議人亦已執行完畢，是原
    處分機關逕依道路交通管理處條例裁處罰鍰49,500元，與法
    未合；(2)關於原處分裁處吊扣異議人大貨車職業駕駛執照12
    個月之裁罰部分，未考量現行道路交通管理處罰條例第68條
    修正規定與內涵，不得吊扣異議人現尚有效之其他各級駕駛
    執照，仍裁處吊扣異議人「汽車駕駛執照」，且於執行時實
    際吊扣異議人之「大貨車職業駕駛執照」，亦有違誤，自應
    由本院撤銷原處分，並自為裁定如主文第2 項所示，以期適
    法。至於異議人有無小型車普通駕駛執照可供吊扣，係屬執
    行方式之問題，行政機關本應時時因應法令之變更，而精進
    其行政執行成效，斷不得因技術層面之執行困難，而置立法
    修正通過之條文不予遵守適用，甚或逾越比例原則，此技術
    層面的問題，要難據為原處分並無不當之理由，附此敘明。
六、據上論斷，應依道路交通管理處罰條例第87條第2 項，道路
    交通案件處理辦法第20條前段，裁定如主文。
中    華    民    國    98    年    6     月    18    日
                  交通法庭  法  官  朱美璘
以上正本證明與原本無異。
如不服本裁定，應於裁定送達後5日內向本院提出抗告狀。
中    華    民    國    98    年    6     月    18    日
                            書記官  楊嘉惠


司法院資訊處製作；財團法人民間司法改革基金會備份。
